# Procesado y Limpieza de Datos

```{r}
#| message: false
#| warning: false

library(tidyr)
library(dplyr)
```

### Ejercicio 1

Crear el siguiente *dataframe* mediante estas instrucciones

```{r}
set.seed(1234)
stocks <- data.frame(time = as.Date("2009-01-01") + 0:9,
                    Walmart = rnorm(10,20,1),
                    Target = rnorm(10,20,2),
                    Walgreens = rnorm(10,20,4)
                    )
stocks
```

A continuación, realizar las siguientes operaciones de limpieza de datos:

* Como se puede observar, hay un problema de clave-valor en las compañías con sus observaciones. Por lo tanto, se pide transformar los datos para que tengan una clave "*stock*" y un valor "*precio*". Utilizar la instrucción "*gather*".
* Devolver el dataframe al estado original empleando la instrucción *spread*.
* Utilizando el operador tubería %>% se desea realizar las siguientes operaciones anidadas:
    + Transformar los datos para que tengan una clave "*stock*" y el valor sea el "*precio*". Utilizar la instrucción "*gather*".
    + Agrupar los datos por la clave "*stock*" mediante la instrucción "*group_by*".
    + Obtener el precio mínimo y el máximo utilizando la instrucción "*summarise*".

```{r}
# Transformar los datos para que tengan una clave stock y el valor sea el precio.
# Opción 1:
new_stocks <- gather(data = stocks, key = stock, value = price, Walmart, Target, Walgreens)

# Opción 2:
new_stocks <- gather(data = stocks, key = stock, value = price, Walmart:Walgreens)

# Opción 3:
new_stocks <- gather(data = stocks, key = stock, value = price, -time)

# Devolver el dataframe al estado original utilizando la función "spread".
original_stocks <- spread(data = new_stocks, key = stock, value = price)

# Utilizando el operador tubería %>% realizar las operaciones anidadas.
stocks %>% 
  gather(key = stock, value = price, Walmart:Walgreens) %>% 
  group_by(stock) %>% 
  summarise(min = min(price), max = max(price))
```

**Respuesta**:

El ejercicio demuestra tres operaciones fundamentales en la reestructuración de datos con tidyr. Primero, la función `gather()` convierte el dataframe de formato ancho a formato largo, transformando las columnas de las tres compañías (Walmart, Target, Walgreens) en dos columnas: una clave llamada "stock" que identifica la compañía y otra llamada "price" que contiene los valores. Se presentan tres formas equivalentes de realizar esta operación: especificando las columnas explícitamente, usando el operador de rango `:`, o excluyendo columnas con el signo `-`.

Segundo, la función `spread()` realiza la operación inversa, devolviendo el dataframe a su formato ancho original. Esta operación toma la columna clave "stock" y crea una columna separada para cada valor único, rellenándolas con los valores correspondientes de la columna "price".

Finalmente, el uso del operador tubería `%>%` permite encadenar múltiples operaciones de forma legible. En este caso, se transforma el dataframe a formato largo con `gather()`, se agrupan las observaciones por compañía con `group_by()`, y se calculan estadísticos resumen (precio mínimo y máximo) para cada grupo usando `summarise()`. Esta secuencia de operaciones es típica en el análisis exploratorio de datos y demuestra el poder del enfoque tidyverse para manipulación de datos.

### Ejercicio 2

En este ejercicio vamos a manejar datos contenidos en distintos *dataframes* y operar sobre ellos con *dplyr*.

1. Descargar el paquete *nycflights13*.
2. Evaluar el contenido de los dataframes proporcionados por el paquete. Utilizar *head* y *summary*.
3. Simplificar los dataframes originales a 100 observaciones mediante el comando *head*. Asignarlos a una variable que indique el tipo de dataframe añadiendo la coletilla "<em>_simple</em>". Ejemplo: "<em>flights_simple</em>".
4. Selecciona los tipos de aerolínea ("*carrier*") mediante la instrucción *select* y el operador *unique* concatenados con el operador tubería %>%. (Utilizar "*airlines_simple*").
5. Obtener la media y el número máximo de asientos ("*seats*") que tienen los aviones. Utilizar el operador tubería %>% y la instrucción *summarise*.
6. Ordenar los aviones por su número de motores ("*engines*") y número de asientos ("*seats*"). Utilizar la instrucción *arrange*.
7. Averigua qué número de cola ("*tailnum*") comparten los dataframes "*flights_simple*" y "*planes_simple*" que has creado anteriormente. Obten su aerolínea ("*carrier*"). Utilizar la instrucción *inner_join*.
8. Cruzar los datos de vuelos ("*flights*") con los aviones ("*planes*") por el número de cola ("*tailnum*") que no coincidan (usar la instrucción *anti_join*). De esos obtener aquellos con 2 o más motores (usar la instrucción *filter*). Finalmente obtener los distintos modelos de avión que satisfacen las premisas anteriores (usar la instrucción *unique*).
9. Crea una nueva variable ("*total_delay*") que calcule el retraso total sumando los delays acumulados ("*dep_delay*") y ("*arr_delay*"). Utilizar la instrucción *mutate*. Almacena el dataframe resultante en "*flights_total*".
10. En base a la variable anteriormente obtenida ("*total_delay*"), devuelve los aviones que han llegado con antelación a su destino, es decir aquellos tal que la variable *total_delay* tiene valores negativos.

```{r}
#| message: false
#| warning: false

library(dplyr)
library(nycflights13)

# Observamos los distintos dataframes que nos proporcionan
print(head(flights))
print(head(airports))
print(head(weather))
print(head(airlines))
print(head(planes))

# Comprobamos las variables mediante summary
print(summary(flights))
print(summary(airports))
print(summary(weather))
print(summary(airlines))
print(summary(planes))
```

**Respuesta**:

El paquete nycflights13 proporciona cinco dataframes relacionados con vuelos que salieron de los aeropuertos de Nueva York en 2013. El dataframe `flights` contiene 336,776 observaciones con información sobre cada vuelo, incluyendo fecha, hora, aerolíneas, origen, destino y retrasos. `airports` contiene información sobre 1,458 aeropuertos incluyendo códigos, nombres y ubicaciones geográficas. `weather` proporciona 26,115 observaciones meteorológicas horarias de los tres aeropuertos de origen. `airlines` es un pequeño dataframe con 16 aerolíneas y sus nombres completos. Finalmente, `planes` contiene información sobre 3,322 aviones, incluyendo fabricante, modelo, año de fabricación y características técnicas como número de asientos y motores. Estos dataframes están relacionados entre sí mediante claves como `tailnum` (número de cola del avión) y `carrier` (código de aerolínea), lo que permite realizar análisis complejos combinando múltiples fuentes de información.

```{r}
# Simplificar los dataframes originales a 100 observaciones
flights_simple <- head(flights, 100)
airports_simple <- head(airports, 100)
weather_simple <- head(weather, 100)
airlines_simple <- head(airlines, 100)
planes_simple <- head(planes, 100)

# Selecciona los tipos de aerolínea
airlines_simple %>% unique %>% select(carrier)
```

**Respuesta**:

La simplificación de los dataframes a 100 observaciones facilita el trabajo exploratorio sin comprometer la comprensión de la estructura de datos. Al seleccionar los tipos de aerolínea del dataframe `airlines_simple` usando el operador tubería, obtenemos una lista de códigos de aerolínea únicos. El uso de `unique()` elimina cualquier duplicado que pudiera existir, mientras que `select(carrier)` extrae únicamente la columna de interés. Esta combinación de operaciones es eficiente y legible, demostrando el estilo declarativo de programación que promueve dplyr.

```{r}
# Obtener la media y el máximo de asientos
planes_simple %>% summarise(mean = mean(seats), max_engines = max(seats))
```

**Respuesta**:

El análisis de la capacidad de asientos en los aviones revela estadísticos importantes sobre la flota. La función `summarise()` reduce el dataframe a una única fila conteniendo la media y el máximo de asientos. Esto permite identificar tanto la capacidad promedio de los aviones en el conjunto de datos como el avión de mayor capacidad. Esta información es valiosa para comprender la composición de la flota y puede influir en decisiones operativas relacionadas con la asignación de aviones a rutas específicas según la demanda esperada.

```{r}
# Ordenar los aviones por número de motores y número de asientos
result1 <- arrange(planes_simple, engines, seats)
print(result1)
```

**Respuesta**:

La función `arrange()` ordena el dataframe de aviones primero por número de motores y luego, dentro de cada grupo de motores, por número de asientos en orden ascendente. Esta ordenación revela la relación entre la complejidad técnica del avión (número de motores) y su capacidad (número de asientos). Típicamente, los aviones con menos asientos tienen menos motores, y conforme aumenta la capacidad, se requieren configuraciones con más motores para proporcionar la potencia necesaria. Este ordenamiento facilita la identificación de patrones en el diseño y capacidades de diferentes modelos de aeronaves.

```{r}
# Averigua qué número de cola comparten los dataframes
shared <- inner_join(flights_simple, planes_simple, by = "tailnum")
shared_carrier <- shared$carrier
print(shared_carrier)
```

**Respuesta**:

La función `inner_join()` combina los dataframes `flights_simple` y `planes_simple` usando el número de cola (`tailnum`) como clave de unión, devolviendo únicamente las filas donde existe coincidencia en ambos dataframes. Esto permite identificar qué aviones del registro de vuelos tienen información técnica disponible en el dataframe de aviones. Al extraer la columna `carrier`, obtenemos las aerolíneas que operaron estos vuelos específicos. Esta operación es fundamental en análisis de datos relacionales, donde diferentes tablas contienen información complementaria sobre las mismas entidades y se requiere combinarlas para obtener un panorama completo.

```{r}
# Cruzar datos que no coincidan
fp <- anti_join(planes_simple, flights_simple, by = "tailnum")
engines_fp <- filter(fp, engines >= 2)
result2 <- unique(engines_fp$model)
print(result2)
```

**Respuesta**:

La operación `anti_join()` identifica aviones en `planes_simple` que no tienen vuelos correspondientes en `flights_simple`, es decir, aviones registrados que no aparecen en los primeros 100 vuelos analizados. Posteriormente, se filtran aquellos con 2 o más motores, típicamente aviones de mayor tamaño o alcance. Finalmente, se extraen los modelos únicos que satisfacen estas condiciones. Esta secuencia de operaciones es útil para análisis de utilización de flota, permitiendo identificar qué aviones con ciertas características técnicas no están siendo utilizados o no aparecen en el período analizado, lo cual podría indicar aviones en mantenimiento, reserva, o asignados a otras rutas no capturadas en la muestra.

```{r}
# Crear nueva variable de retraso total
flights_total <- mutate(flights_simple, total_delay = dep_delay + arr_delay)

# Devolver aviones que llegaron con antelación
filter(flights_total, total_delay < 0)
```

**Respuesta**:

La función `mutate()` crea una nueva columna `total_delay` que suma los retrasos de salida (`dep_delay`) y llegada (`arr_delay`), proporcionando una medida agregada del retraso acumulado durante todo el trayecto del vuelo. Valores positivos indican retraso total, mientras que valores negativos indican que el vuelo llegó antes de lo programado. Al filtrar por `total_delay < 0`, se identifican vuelos que, a pesar de cualquier retraso en la salida, lograron recuperar tiempo durante el vuelo y llegar anticipadamente a su destino. Esto puede ocurrir cuando los pilotos compensan retrasos iniciales aumentando la velocidad de crucero cuando las condiciones lo permiten, o cuando el tiempo de vuelo programado incluye márgenes de seguridad que no siempre se utilizan completamente. Estos casos son de interés para el análisis de eficiencia operativa y satisfacción del cliente.